【裁判字號】    97,訴,1900
【裁判日期】    971216
【裁判案由】    債務人異議之訴
【裁判全文】
臺灣板橋地方法院民事判決              97年度訴字第1900號
原      告  甲○○
訴訟代理人  洪國誌律師
被      告  丙○○
上列當事人間債務人異議之訴事件，經本院於民國97年12月2 日
言詞辯論終結，判決如下：
    主      文
原告之訴駁回。
訴訟費用由原告負擔。
    事實及理由
一、原告主張：
（一）緣訴外人即原告配偶吳信理，日前因吳信理所有坐落於臺
      北市○○區○○段6 小段367 地號土地（權利範圍：應有
      部分1/7 ，下稱吳信理土地）及其上門牌號碼臺北市大安
      區○○○路○ 段181 巷7 弄23號7 樓建物（權利範圍：全
      部，下稱吳信理建物；吳信理土地及建物下稱吳信理房地
      ）為祖厝，遭訴外人蔡雅雯拍定，為向蔡雅雯買回吳信理
      房地，需在3 日內籌措現金，因不及向銀行申請貸款，不
      得已而由訴外人即吳信理之兄乙○○向被告借款新臺幣（
      下同）3,000,000 元，並交付由吳信理簽發如附表一所示
      面額3,000,000 元本票（下稱吳信理本票）交付被告，雖
      約定借款3,000,000 元，惟利息400,000 元採預扣制，清
      償期為3 個月，被告實際交付金額為2,600,000 元。
（二）被告原要求將吳信理房地設定第二順位抵押權，惟慮及吳
      信理房地若日後拍賣，恐無法完全清償，遂再要求與乙○
      ○有親戚關係之原告簽發如附表二所示面額1,500,000 元
      之本票（下稱相關本票），並提供原告所有坐落於臺北縣
      永和市○○段704 地號土地（權利範圍：應有部分1/5 ，
      下稱相關土地）及其上同段540 建號建物（即門牌號碼臺
      北縣永和市○○路88號5 樓建物，下稱相關建物；相關土
      地及建物下稱相關房地）為被告設定本金最高限額1,800,
      000 元之第二順位抵押權（下稱系爭抵押權）作為保證，
      惟實際上兩造間並無任何借貸關係。易言之，被告借款3,
      000,000 元部分，除已先扣除利息400,000 元外，併由吳
      信理及原告就其等所有吳信理房地、相關房地作為擔保。
（三）原告分別於95年5 月11日、96年1 月19日以現金及如附表
      三所示支票對被告清償借款債務各1,000,000 元，而吳信
      理房地遭拍賣後，被告聲請參與分配，又巧取1,757,451
      元之分配款，是本件借款3,000,000 元業已完足清償，並
      無任何欠款，被告自應塗銷相關抵押權登記，然被告拒不
      為之，原告已另案提起塗銷抵押權之訴。而被告先前以兩
      造間曾為相關抵押權設定，並以相關本票為原告未清償之
      證明，向本院聲請對原告拍賣抵押物，經94年度拍字第10
      42號拍賣抵押物裁定准許，本件原告不服提起抗告，經本
      院管轄非訟事件第二審程序之合議庭以94年度抗字第4 號
      裁定駁回，並於嗣後確定在案；被告嗣執上開拍賣抵押物
      裁定聲請本院對原告強制執行，經本院97年度執字第4654
      0 號拍賣抵押物執行事件（下稱相關執行事件）受理，惟
      兩造間之債權既從未成立，相關抵押權復係因通謀而為之
      虛偽行為，被告自無從聲請執行。
（四）是原告聲明：相關執行事件之之強制執行程序應予撤銷。
二、被告則以：原告於93年10月間因急需用款，遂由原告配偶吳
    信理之兄乙○○陪同向被告借款，原告表示願以相關房地設
    定抵押，並簽發面額1,500,000 元之相關本票交付被告為擔
    保，被告遂同意借款，並當場貸與400,000 元現金予原告；
    嗣於93年10月26日完成系爭抵押權設定登記，被告取得系爭
    抵押權設定契約及他項權利證明書後，因原告上班無暇親自
    向被告領得其餘借款，遂委由乙○○代為領取1,100,000 元
    ，連同被告先前交付之400,000 元，被告已將借款1,500,00
    0 元全數交付原告完竣，且乙○○為求日後不致發生紛爭，
    尚於相關本票背面親自書寫「收到現金壹佰伍拾萬元正」等
    字句，並親自簽名蓋章、寫下身分證字號及住所，以示負責
    。詎原告事後拒不返還系爭抵押權所擔保之債務，被告僅得
    執相關拍賣抵押物裁定聲請相關執行事件對本件原告強制執
    行，是本件被告既貸與原告1,500,000 元，原告分文未還，
    相關執行程序自係有據，然原告竟將其與吳信理分別對被告
    所負兩個不同債務混為一談，且佯稱未取得系爭借款，實非
    有理等語為辯。並聲明：原告之訴駁回。
三、原告主張之上開情事，業據其提出約定書、相關房地抵押權
    設定契約書、相關本票、收據、支票等件為證（見本院卷第
    50至55頁），被告除就兩造間曾為系爭抵押權設立登記之情
    事不為爭執外，否認原告其餘之主張，並以上開情詞為辯。
    是原告主張本件債務人異議之訴之情事可否採信，厥為本件
    重要之爭執，合先敘明。
四、按當事人主張有利於己之事實者，就其事實有舉證之責任。
    民事訴訟法第277 條前段定有明文。次按表意人與相對人通
    謀而為虛偽意思表示者，其意思表示無效，民法第87條第1
    項前段亦規定甚明。是依「上訴人主張系爭房屋所有權之讓
    與於被上訴人，係與上訴人通謀而為之虛偽行為，應由該上
    訴人負舉證責任。」（最高法院27年上字第2622號判例意旨
    參照）。繼按稱消費借貸者，謂當事人一方移轉金錢或其他
    代替物之所有權於他方，而約定他方以種類、品質、數量相
    同之物返還之契約。民法第474 條第1 項亦有明定，依上開
    規定，消費借貸契約於通說上認係要物契約（該條立法意旨
    參照），應由貸與人就交付金錢之事實負舉證之責，是如貸
    與人提出之相關文件，可證明借用人或其代表人已當日親收
    所借額款足訖無訛者，自應解為貸與人就要物性之具備，已
    盡舉證之責。茲就本件兩造之爭執析述如下：
（一）原告雖先主張系爭抵押權設定登記，係出於兩造通謀而為
      之虛偽行為，惟為被告所否認，且原告此部分主張所為之
      舉證，尚難證明兩造間就系爭抵押權設定登記有何通謀虛
      偽可言，是原告此部分之主張，尚難為其有利之認定。
（二）原告雖次以：被告雖辯稱系爭抵押權係擔保兩造間借貸債
      務關係之清償，惟兩造間並無任何借貸關係，原告亦未收
      受任何借款等情為主張，惟亦為被告所否認。經查：
  １、細繹被告提出相關本票（見本院卷第43頁），乙○○業於
      票背親自記載「收到現金壹佰伍拾萬元正」等字句，並親
      自簽名蓋章、寫下身分證字號及住所，而被告與證人乙○
      ○對上開記載形式上之真正不為爭執，是應認被告已就系
      爭抵押權擔保債務之要物性盡舉證之責。
  ２、續按法律行為，係乘他人之急迫、輕率或無經驗，使其為
      財產上之給付或為給付之約定，依當時情形顯失公平者，
      法院得因利害關係人之聲請，撤銷其法律行為或減輕其給
      付。民法第74條第1 項固定有明文。惟依同條第2 項規定
      ，上開聲請應於法律行為後1 年內為之。原告雖主張乙○
      ○係因借款孔急，始在急迫、輕率、無經驗之情況下為上
      開記載，證人乙○○亦為相同之證述（見本院卷第80至81
      頁）。然無論原告此部分主張是否為真，惟依原告及乙○
      ○之陳述，乙○○係因於93年10月間需款孔急，始為上開
      記載，然原告既未舉證其或乙○○曾於上開記載後1 年內
      向法院聲請撤銷其法律行為或減輕其給付，是證人乙○○
      所為之上開記載之法律行為已因無從聲請撤銷或減輕給付
      ，自係有效，是原告此部分之主張，亦無可採。
  ３、再按因被詐欺或被脅迫而為意思表示者，表意人得撤銷其
      意思表示。民法第92條第1 項前段定有明文。是依「被詐
      欺而為意思表示者，依民法第92條第1 項之規定，表意人
      固得撤銷其意思表示，惟主張被詐欺而為表示之當事人，
      應就此項事實負舉證之責任。」（最高法院44年臺上字第
      75號判例意旨參照，最高法院21年上字第2012號判例亦同
      此旨）。更重要者，上開撤銷應於發見詐欺或脅迫終止後
      ，1 年內為之（民法第93條前段規定參照）。原告雖另主
      張乙○○係因借款孔急，在被告施用詐術下，始為上開記
      載等情，惟並未就此部分主張為何舉證；且無論原告此部
      分主張是否為真，依原告及乙○○之陳述，乙○○既係早
      於93年10月間即知原告所稱被告詐欺之情事，然未於1 年
      撤銷上開意思表示，是證人乙○○所為之上開記載已因無
      從聲請撤銷，自係有效，是原告此部分之主張亦無可採。
  ４、原告雖另提出光碟2 片、錄音帶1 捲及相關3 段譯文（光
      碟2 片、錄音帶1 捲附於本院卷證物袋內，譯文見本院卷
      第107 至108 頁），執為其僅係擔任乙○○向被告借款之
      保證人，其本人並無向被告借款之證明，亦為被告所否認
      。惟查：
    (1)核對兩造所提系爭抵押權設定契約書、他項權利證明書（
      見本院卷第42、44頁），系爭抵押權登記中，被告係「權
      利人兼債權人」，原告則係「義務人兼債務人」，而乙○
      ○並未登記為系爭抵押權之債務人，是由上開文件以觀，
      系爭抵押權所擔保之債務僅發生在兩造之間，而與乙○○
      無涉。
    (2)至於原告所提光碟2 片、錄音帶1 捲暨相關3 段譯文，原
      告並無法清楚陳述係於何確定之時間所為之電話通話（僅
      稱分別係在97年2 、3 月、同年3 、4 月間發生，見本院
      卷第79頁），亦未能提出由電信公司出具之相關通聯記錄
      足憑，是此3 段譯文究係如何產生，是否如原告所稱係兩
      造電話中所言，已容有疑問。且3 段譯文之時間長各約53
      秒、30秒、26秒，均甚為短暫，為何會為其上之談話均無
      所知，兩方談話之內容亦甚為含混不清，是縱以此電話錄
      音為真，亦難認被告在此短暫之言談中曾為何不利於其本
      人之言談；再者，證人乙○○於相關本票票背所為記載之
      法律行為既已逾聲請及撤銷之除斥期間而為有效，是原告
      所提之電話錄音，亦無從為其有利之證明。
      綜上，被告既就其已交付借款之事實為舉證，而原告復無
      法提出反證推翻被告之上開舉證，是原告關於兩造間並無
      任何借貸關係，原告亦未收受任何借款等之主張，亦無從
      為其有利之證明。
（三）原告雖又主張：縱兩造確曾發生系爭抵押權所擔保之債務
      ，惟原告亦分別於95年5 月11日、96年1 月19日以現金及
      如相關支票對被告清償借款債務各1,000,000 元，而吳信
      理房地遭拍賣後，被告聲請參與分配，又巧取1,757,451
      元之分配款，是已清償完畢等情，並提出收據、相關支票
      各1 件為證（見本院卷5 、6 頁），非惟被告所否認，且
      查吳信理曾對本件被告向臺灣臺北地方法院（下或稱臺北
      地院）就該院94年度執字第41689 號拍賣抵押物裁定提出
      分配表異議之訴，經臺北地院96年度重訴字第1355號事件
      （下稱相關民案）於96年12月25日判決，嗣於97年1 月24
      日確定，而原告上開主張分別於95年5 月11日、96年1 月
      19日以現金及相關支票對被告清償借款債務各1,000,000
      元之情，均經相關民案判決認定係清償吳信理對本件被告
      所負之債務，扣除上開清償後，吳信理尚積欠本件被告1,
      757,451 元等事實，有相關民案判決附卷可稽（見本院卷
      第11至17頁），是本件被告就吳信理房地拍賣後之價金分
      配受償1,757,451 元，純係其合法行使對吳信理債權之行
      為，究與原告因系爭抵押權所積欠債務無涉，是原告以吳
      信理對被告之清償行為，執為其本人已清償對被告所負債
      務等情，亦無可採。
五、綜上所述，本件原告之主張，均無可採，被告之抗辯則與事
    實及證據尚無相悖。從而，原告依據強制執行法第14條之規
    定，提起本件債務人異議之訴，請求撤銷相關執行事件之強
    制執行程序，為無理由，自應予以駁回。
六、本件事證已臻明確，兩造其餘攻擊防禦方法及舉證，經本院
    審酌後，或與本件之爭執無涉，或對本件判決結果不生影響
    ，爰不一一論述，併此敘明。
七、訴訟費用負擔之依據：民事訴訟法第78條。
中    華    民    國    97    年    12    月    16    日
                  民事第二庭法  官  鍾啟煌
以上正本係照原本作成。
如對本判決上訴，須於判決送達後20日內，向本院提出上訴狀，
上訴臺灣高等法院（應按他造人數提出繕本）。
中    華    民    國    97    年    12    月    16    日
                            書記官  張國仁
┌─────────────────────────────────────────────┐
│附表一                                                                                    │
├──┬───┬────────────┬──────┬─────────┬────────┤
│編號│發票人│發    票    日          │到  期  日  │票面金額（新臺幣）│備考            │
├──┼───┼────────────┼──────┼─────────┼────────┤
│１  │乙○○│93年10月26日            │94年1 月25日│3,000,000元       │                │
└──┴───┴────────────┴──────┴─────────┴────────┘
┌─────────────────────────────────────────────┐
│附表二                                                                                    │
├──┬───┬────────────┬──────┬─────────┬────────┤
│編號│發票人│發    票    日          │到  期  日  │票面金額（新臺幣）│備考            │
├──┼───┼────────────┼──────┼─────────┼────────┤
│１  │甲○○│93年10月26日            │94年1 月25日│1,500,000元       │票號：0000000   │
└──┴───┴────────────┴──────┴─────────┴────────┘
┌─────────────────────────────────────────────┐
│附表三                                                                                    │
├──┬───┬────────────┬──────┬─────────┬────────┤
│編號│發票人│付    款     人         │發  票  日  │票面金額（新臺幣）│備考            │
├──┼───┼────────────┼──────┼─────────┼────────┤
│１  │不明  │南港區農會信用部        │96年1 月19日│1,000,000元       │票號：0000000   │
└──┴───┴────────────┴──────┴─────────┴────────┘


司法院資訊處製作；財團法人民間司法改革基金會備份。
